臺灣高等法院花蓮分院刑事判決　　　　　　九十三年度上更(二)字第三一號
　　上　訴　人　臺灣臺東地方法院檢察署檢察官
　　上　訴　人
　　即　被　告　丙○○
　　指定辯護人　乙○○律師
右上訴人等因殺人案件，不服臺灣台東地方法院八十九年度重訴字第一號中華民國八
十九年六月十四日第一審判決（起訴案號：臺灣台東地方法院檢察署八十八年度偵字
第二六一三號），提起上訴，經最高法院第二次發回，本院判決如左：
    主  文
上訴駁回。
    犯罪事實
一、丙○○於民國（下同）八十八年十月十二日晚間十一時三十分許，與莊智欽、徐
    騰誠於臺東市○○○路七四號之「醉娘小吃部」飲酒，至翌日（十三日）凌晨二
    時三十分許，當已具醉意之丙○○上廁所時，適有已酒醉之謝俊麟進入上開小吃
    部。謝俊麟嗣於莊智欽、徐騰誠正準備結帳離去，而丙○○經過其桌旁時突然對
    丙○○說：「三分鐘就要給你死」，引起丙○○不滿而亦答以：「沒關係，我在
    外面等你」等語。嗣莊智欽、徐騰誠於結帳後，轉往隔壁同市○○○路七二號之
    「醉漢小吃部」吃羊肉爐時，丙○○即基於傷害之故意，獨自在「醉漢小吃部」
    門口招牌旁等謝俊麟欲與之理論；約過十分鐘，丙○○見謝俊麟獨自由「醉娘小
    吃部」步行往臺東市○○○路八六巷二六弄即進入中華路二段二三八巷六一號旁
    小巷道（謝俊麟係住在中華路二段二三八巷四九號）乃尾隨在後。丙○○於謝俊
    麟進入上開巷弄小徑因酒醉撞到牆壁跌倒爬起之際，仍以腳勾謝俊麟之腳，致謝
    俊麟跌倒在地，丙○○隨繼用拳頭毆打當時已經酒醉而站立不穩之謝俊麟之臉、
    頭部，謝俊麟雖有反抗，然未打到丙○○，嗣謝俊麟用腳踢丙○○時，被丙○○
    以手接住，丙○○便順勢拖著謝俊麟至中華路二段二三八巷六一號前，又用腳踩
    踏謝俊麟之腹部，適謝俊麟之父母丁○○及甲○○聽到謝俊麟喊叫聲，出門查看
    而出聲制止，丙○○始行罷手，致謝俊麟受有頭右頂及額部平行瘀血挫傷、有擦
    痕，左臉部挫傷，背腰臀部有十×○點二之擦挫傷，右手中指有一×○點五之擦
    傷，外右下腹部外傷，腹內（小腸及小腸繫膜血管破裂）出血一千五百西西等傷
    害，丙○○因已為丁○○發現犯行，始協助將謝俊麟送回家中，嗣謝俊麟經送醫
    後，因小腸（空腸）穿孔出血一千五百西西，再因飲酒過多，加重其出血性休克
    狀態，併發心肺衰竭，延至是日上午六時死亡。
二、案經臺東縣警察局臺東分局報請，及謝俊麟之父丁○○訴由臺灣臺東地方法院檢
    察署檢察官偵查起訴。
    理  由
一、右開事實，業據上訴人即被告（以下簡稱被告）丙○○坦承不諱。另被害人謝俊
    麟對被告出言三分鐘要被告死一節，則經證人莊智欽證陳：「我剛好要出大門，
    有聽見：三分鐘要丙○○死」等語（警訊卷第八頁背面、偵查卷第二三頁背面參
    照）；核與證人徐騰誠證述：「....那時候丙○○去上廁所，我們在店外等他，
    就在丙○○出來後，死者謝姓男子就在丙○○後面，進而揚言：三分鐘就要給你
    死....」及檢察官偵查中供述：「我不認識死者，快離開醉娘時，死者對丙○○
    說（三分鐘要給你死）....」等語（警訊卷第十一頁背面、偵查卷第二五頁背面
    參照）相符。而謝俊麟受傷情形，亦經臺灣臺東地方法院檢察署檢察官督同法醫
    師相驗及解剖甚詳，製有驗斷書、勘驗筆錄、解剖筆錄、解剖報告書、相驗屍體
    證明書等件在卷可憑。本件被告犯行，事證明確。
二、按刑法上殺人罪與傷害人致死罪之區別，本視加害人有無殺意為斷，被害人所受
    之傷害程度，固不能據為認定有無殺意之唯一標準，但加害人之下手情形如何，
    於審究犯意方面，仍不失為重要參考資料；且該兩罪之區別，不以兇器及傷痕之
    多少為絕對標準（最高法院二十年非字第一○四號、四十四年台上字第三七三號
    判例意旨參照）。又刑法第二百七十七條第二項前段之傷害致人於死罪，係對於
    犯普通傷害罪致發生死亡結果所規定之加重結果犯，依同法第十七條規定，以行
    為人能預見其死亡結果之發生為要件。本件公訴人認被告係持不明之硬器，毆打
    被害人之頭部，復重踩踏其腹部致倒地小腸及小腸繫膜血管破裂，顯有殺人犯意
    云云。惟查：
    (一)被害人謝俊麟右前額頂部有二處外傷，該二處外傷頂部又有二處外傷，該四處
      外傷週遭凹凸不平傷中又有一處較深撞傷；此等傷痕不像以徒手毆打又不像持
      凶器毆打，頗似跌於凹凸不平石頭地面之摔傷；其他面部有小傷，略有小皮膚
      剝離者似為徒手毆打傷；頭部有外傷，但未見凶器毆打傷，如徒手毆打頭部恐
      難造成顱內出血之可能，諒無顱內出血，應非致死外傷；腹內出血僅一千五百
      西西，未達因出血而致命程度等情，經本院送請法務部法醫研究所鑑定甚詳，
      有法醫所九○理字第○三二○號函附卷可稽 (本院更(一)卷第六十一頁以下）。
      再觀之案發巷道現場確為凹凸不平石頭地面，亦有現場照片在卷可佐（警卷第
      十六頁至第十九頁），再參酌被告毆打被害人時即為丁○○、甲○○發現而制
      止，而丁○○、甲○○於警訊時供稱：未看見丙○○拿凶器等語（警訊卷第五
      頁、第七頁參照），足見被告供述係以徒手毆打及用腳踢被害人，應可採信。
      公訴人上訴意旨指陳被告持硬器行凶一節，即無積極證據方法足資證明，即難
      採信。
    (二)八十八年十月十三日凌晨二時三十分許，被告已喝不少酒之事實，經證人莊智
      欽於警訊時供稱：「....知道謝俊麟與朋友進來時，我們已經喝了三瓶米酒」
      （警訊卷第八頁背面參照）等語，並有丙○○於同日五時二十三四分於臺東縣
      警察局豐里派出所所為酒精測試值為○點五四ＭＧ／Ｌ，有測試表一紙附卷（
      警卷第二十頁）；而被害人謝俊麟進入「醉娘小吃部」時亦已酒醉一節，業據
      證人胡枝祥證述：「八十八年十月十二日二十二時我與李東煌一起到中華路三
      段找朋友聊天，剛好遇到謝俊麟與友人飲酒，大家便一起席地喝酒，之後又續
至豐年里吃東西喝酒，結束後我與李東煌開車載謝俊麟返家，之後我與友人一
      起在漢陽北路（紫京城ＫＴＶ）續飲，隔沒多久，謝俊麟一副酒醉模樣又進來
      叫我與李東煌去對面醉娘小吃部....在中華路遇到時，即已呈醉意....」等語
       (偵查卷第十四頁、第十五頁參照）；證人李東煌證陳：「....去豐年里之後
      ，謝某已經酒醉精神狀況不佳....」（偵查卷第二一頁參照）、證人莊智欽證
      稱：「（謝俊麟進入醉娘時是否醉了？醉了）」（原審卷第七十六頁）相符，
      再酌以被告與被害人原不認識，並無宿怨，僅因酒後言語爭執，於酒醉中以徒
      手毆打及腳踢被害人，經被害人父母阻止即停止並幫忙送被害人回家，由上證
      據方法判斷，被告辯陳踢打被害人，意在教訓，沒有殺人之意等語，符合經驗
      法則，本院依公訴人提出之證據方法，經查無積極證據，足以證明被告具有殺
      害被害人謝俊麟之故意，尚難單憑被害人謝俊麟死亡之結果，即遽論斷被告有
      殺人之故意自明。
三、按刑法上之加重結果犯，係對實施基本犯罪後，另發生加重結果者，加重其處罰
    之規定，而行為人之所以須對該項加重結果負其加重處罰責任者，乃因該項加重
    結果之發生，係行為人所實施之犯罪行為所導致。雖行為人並未有使此項加重結
    果發生之犯意，然因行為人所實施之基本犯罪行為在客觀上有發生加重結果相當
    因果關係之危險性存在。亦即此項加重結果之發生在客觀上係屬一般人可得預見
    之範圍，行為人於實施基本犯罪行為時本應負防止其發生之義務，乃行為人竟疏
    未加以注意防範，以致發生加重之結果，與因積極行為發生結果同其評價，即具
    有其可罰性 (最高法院九十年度台上字第四○二七號、四一一二號判決可參）。
    經查：
    (一)被害人謝俊麟八十八年十月十三日急診時雖未採血檢驗血液酒精濃度，有馬偕
      紀念醫院台東分院九十三年四月三十日馬院東醫字第乙九三二四七六號函在卷
      可參 (本院卷第三十四頁），而被告於警詢中供稱：「....謝某就對我說『三
      分鐘要給我死』....我便回應謝某『沒關係，我在外面等你』，我便在醉娘卡
      拉ＯＫ旁門前等謝某....謝某一個人走出醉娘卡拉ＯＫ....謝某一人往巷子走
      ，我則跟過去，他可能因為酒醉走路顛倒似的，撞到漢陽北路二三八巷六號之
      牆壁後，我馬上跟進用右腳勾其腳，謝某倒地，我再用拳頭毆打其臉、頭部約
      三下，再拖其雙腳至中華路二段二三八巷六一號前，再用腳踢其身體二下後，
      謝某之父、母親便到場....那時我便向其父稱：先叫救護車....」（警卷第二
      頁）；於檢察官偵查時先後供認：「....我又腳踢他（謝俊麟）二下身體」、
      「我用踩的，我一共踩二下肚子」（偵查卷第六頁、第十一頁背面）；嗣於原
      審調查時亦供謂：「有（踩謝俊麟肚子），是他要踢我，沒站好，跌倒，我才
      踢他肚子」各等語（原審卷第七頁），而謝俊麟被踢後，小腸繫膜血管破裂，
      小腸破裂，腹內出血一千五百西西，有上揭驗斷書及鑑定書可憑，再參酌證人
      胡枝祥於警詢及檢察官偵查時供述：「八十八年十月十二日二十二時，我與李
      東煌一起到中華路三段找朋友聊天，剛好遇到謝俊麟與友人飲酒，大家便一起
      席地喝酒....謝俊麟一副酒醉模樣又進來叫我與李東煌去對面醉娘小吃部....
      在中華路遇到時，即已呈醉意....」（偵查卷第十四頁、第十五頁參照）；核
      與證人李東煌於警詢時供述：「....去豐年里之後，謝某已經酒醉精神狀況不
      佳....」（偵查卷第二十一頁）；證人莊智欽供述：「謝俊麟進入醉娘時已醉
      了」各等語（原審卷第七十五頁背面、第七十六頁，顯見被害人謝俊麟當時業
    已有醉意，且為被告客觀可得知之事實已可認定。
    (二)被害人謝俊麟於一九九六年十一月八日、同年十一月二十二日因其他急性上呼
      吸道感染至設於台東市○○路一五○號東和外科診所就診，餘均未因肝疾病至
      台東縣境內、外之醫院、診所就診，有中央健康保險局東區分局九十三年七月
      二十六日健保東費字第○九三○○一六一一三號函、東和外科診所九十三年七
      月八日東外（93）函字第○一○號函、行政院衛生署台東醫院九十三年七月八
      日九十三東醫歷字第○九三○○○三四五九號函、馬偕紀念醫院台東醫院九十
      三年七月十一日馬院東醫字第乙九三四二○七號卷各一份在卷可佐 (本院卷第
      九十九頁、第七十九頁、第七十八頁、第八十頁），顯見被害人謝俊麟並無肝
      疾病歷之事實已可認定。
    (三)被害人謝俊麟腹內出血一千五百西西不致引起死亡，或另有病，或因飲酒過多
      加重其出血性休克狀態併發心肺衰竭死亡等語」，有法務部法醫研究所鑑定書
      一份在卷 (原審卷第六十八頁）；另同所九十年二月二十七日法醫所九○理字
      第○三二○號函復稱：「3.....徒手重擊腹部或以腳踢腹部時，較容易引起內
      臟破裂引起大出血休克死亡。4.....若腹內出血是致死之原因，應非獨立唯一
      死因，若能確認死者生前飲酒至中度醉意，即可能因酒醉加重出血性休克致死
      」等語（本院更(一)審卷第六十二頁）。再經本院函請法務部法醫研究所說明，
      該所函稱：「(一)死者謝俊麟....生前酒後被毆又被踢腹部小腸（空腸）穿孔出
      血一五○○西西。但認腹內出血一五○○西西不致引起死亡或另有病，或因飲
      酒過多加重其出血性休克狀態併發心肺衰竭死亡。(二)一般酒精（乙醇）濃度達
      0.05%至0.10%（ｗ/ｖ）即可有感覺機能異常。達0.10%至0.15%（ｗ/ｖ）則情
      緒、人格行為改變，顯著心智異常，行走異常。若濃度0.15%至0.3%（ｗ/ｖ）
      則可有噁心、嘔吐、複視及顯著無法行走（ 0.20% 至 0.30%（ｗ/ｖ）之間）
      。(三)若死者排除肝疾等自然疾病，單純遭腹部外傷致腹部腸道穿孔出血，則死
      者飲酒應已超過0.1%（ｗ/ｖ）之感覺機能異常及近達0.2%（ｗ/ｖ）之中度酩
      酊醉意致因酒醉加重（加速）死者出血性休克致死之可能。死者死亡之導因仍
      為互毆，故死亡之方式仍為「他為」，因被毆、踢腹部致腸道穿孔出血致出血
      性休克而死亡」，有該所九十三年五月十三日法醫理字第○九三○○一四二六
      號函在卷可憑。
    (四)縱上，被害人於八十八年十月十二日前並無任何肝疾之自然疾病，且被告警詢
      中供稱：「我便在醉娘卡拉ＯＫ旁門前等謝某....謝某一個人走出醉娘卡拉Ｏ
      Ｋ....謝某一人往巷子走，我則跟過去，他可能因為酒醉走路顛倒似的，撞到
      漢陽北路二三八巷六號之牆壁後，我馬上跟進用右腳勾其腳，....」（警卷第
      二頁），被害人走路顛倒，依法醫研究所之來函可知被害人已至中度酩酊，而
      依被告前供述，顯見被告當日既不滿謝俊麟出言不遜，特地在巷道等候，腳踢
      被害人腹部，致謝俊麟被踢後，小腸繫膜血管破裂，小腸破裂，腹內出血一千
      五百西西，足見其踢腳之力道甚猛，且謝俊麟當日既已酒醉，並因被告出腳跘
      倒，躺臥在地，一般人依經驗法則當可預見被害人酒醉後，身體及生理反應均
      較遲緩及脆弱，出腳猛踢當時已無力閃躲，並已酒醉之被害人重要部位之腹部
      時，容易引起內臟破裂導致大出血休克死亡，飲酒至中度醉意，可能再因酒醉
      加重出血性休克致死，顯見被告毆打之行為，與致內臟破裂引起大出血休克死
      亡之結果有相當因果關係自明。
四、公訴人上訴意旨指稱被告是否另有共犯一節，經查：證人林義發即案發時「醉漢
    小吃店」之老闆於偵查時證陳：三點半，到我店裡有三人，不包括丙○○，我沒
    看到打人，去店裡，他（丙○○）只站在我廣告板，何時離開我不知道，丙○○
    有向莊智欽說我要先走，我當時與莊智欽等三人及林慶勝....，（丙○○）走了
    莊智欽約一個小時才走，他二點半來的。三點半走，我中間有回去拿飯，就看見
    警車，回來時莊智欽還沒有走；於原審證稱：丙○○、林慶勝、莊智欽及另一個
    胖胖的共四人來吃羊肉爐，但是丙○○跟另一個胖胖的在外面站著，丙○○講沒
    幾分鐘就離開了，被告走時另二人他們還在店裡吃一個半鐘頭才走等語 (偵卷第
    五十二頁、原審卷第一三二頁），核與證人徐騰誠於檢察官偵查時陳稱：我與莊
    智欽一起走，我們從醉漢回去，沒有找到丙○○，與莊智欽看到死者家裡有警車
    時我們才過去（偵卷第二十六頁）、及證人李夢凱即本案之承辦警員於原審訊問
    時證稱：到場時沒有看到莊智欽、徐騰誠，我們到場後七、八分鐘，才看見他們
    開車過來，....他們從八六巷二六弄過來，誰開的車不記著了，其中一人問我發
    生何事，我說打架等語（原審卷第一五二頁）大致相符，是案發當時莊智欽尚在
    「醉漢小吃部」中之事實已可認定。再者，首先到達現場目擊被告毆打被害人之
    甲○○（即被害人之母）於警訊中亦稱，伊僅看見被告一人毆打被害人（見警訊
    卷第七頁正面）。嗣後到場之丁○○雖於警訊中稱「當時我看到兒子謝俊麟躺在
    地上時，看到兇嫌踢他，我便大叫為何要打我兒子時，看到一群人從巷中跑出，
    因巷中太暗，不知有幾人毆打我兒子」等語（警卷第五頁），顯未見到有他人參
    與圍毆。雖丁○○嗣後於本院審理時指證其見到莊智欽等二人自現場逃走云云，
    與其前揭警局初訊中之供述不同，已難認可採，況即使丁○○當時所見屬實，亦
    僅能認為當時尚有他人在場聞見，亦不得以推測之詞遽認該他人與被告間有傷害
    被害人之犯意聯絡。再「醉娘小吃部」之老闆娘（李娘子）及服務生（楊逸詩、
    林汶慧）已經分別於警訊、偵查及原審審理時到庭作證（偵卷第三五頁至第三六
    頁、第五一頁至第五三頁、第六○頁至第六一頁、第六九頁，原審卷第七四頁反
    面至第七七頁）；渠等所為之證詞，均不能證明被告所實施之犯罪尚有其他共犯
    ，公訴人此部分之指摘即屬不可採信。
五、核被告所為，係犯刑法第二百七十七條第二項前段傷害致死罪。公訴人認被告所
  犯係刑法第二百七十一條第一項殺人罪，起訴法條應予變更。原判決認定被告並
    無共犯，且不具殺人之犯意，以傷害致死罪論罪科刑，於法並無不合。並審酌被
    告犯罪後飾詞狡辯，雖曾於八十九年十月三日與被害人家屬達成和解，但迄未為
    絲毫之補償，又以無經濟能力卸責，未見悔意，原審量處有期徒刑九年，亦屬適
    當。檢察官及被告之上訴，均核無理由，均應予以駁回。
據上論斷，應依刑事訴訟法第三百七十三條、第三百六十八條，判決如主文。
本案經檢察官崔紀鎮到庭執行職務。
中      華      民      國      九十三      年     八     月   三十一   日
                                    審判長法官  謝  志  揚
                                          法官  莊  謙  崇
                                          法官  陳  淑  媛
右正本證明與原本無異。
如不服本判決，應於送達後十日內，向本院提出上訴狀。其未敘述理由者，並應於提
出上訴狀後十日內向本院補提理由狀(須附繕本)。
                                        書記官  邱  廣  譽
中      華      民      國      九十三      年     九     月     二     日
附錄本判決論罪之條文：
中華民國刑法第二百七十七條
 (普通傷害罪)
傷害人之身體或健康者，處三年以下有期徒刑、拘役或一千元以下罰金。
犯前項之罪因而致人於死者，處無期徒刑或七年以上有期徒刑；致重傷者，處三年以
上十年以下有期徒刑。
